臺灣臺北地方法院民事簡易判決
109年度北簡字第21964號
原      告  黃靖雯  
訴訟代理人  葉兆中律師
被      告  練建瑜  

上列當事人間確認本票債權不存在等事件，於民國110年9月14日
言詞辯論終結，本院判決如下：
    主    文
確認台灣新北地方法院109年度司票字第1468號民事裁定所示被
告所持有之本票，對原告之票據債權不存在。
原告其餘之訴駁回。
訴訟費用由被告負擔6分之5，餘由原告負擔。
原告假執行之聲請駁回。
    事實及理由
一、按確認法律關係之訴，非原告有即受確認判決之法律上利益
    者，不得提起之，民事訴訟法第247條第1項前段定有明文。
    所謂即受確認判決之法律上利益，係指法律關係存否不明確
    ，原告在法律上之地位有不安之狀態存在或受侵害之危險，
    而此種不安之狀態或危險，能以確認判決除去者而言。本件
    被告持有如起訴狀附表所示本票10紙（下稱系爭本票），向
    新北地院聲請裁定准許強制執行，經新北地院以109年度司
    票字第1468號民事裁定(下稱系爭裁定)准許，並經本院109
    年度司執字第88406號強制執行。被告持有系爭本票對於原
    告之本票債權存在與否，已致原告在私法之地位有受侵害之
    危險，而此項危險得以對被告就系爭本票之債權是否存在之
    確認判決除去，故原告有受確認判決之法律上利益。
二、原告主張、聲明：兩造本為男女朋友，於民國107年11月中因原告結交新男友而分手，被告自認在感情中付出較多、原告卻移情別戀，心有不甘而對原告有諸多怨恨，故前往原告家中以言語威逼脅迫原告簽立以原告為發票人，如起訴狀附表編號1至10號所示之系爭本票（即系爭裁定所載本票），原告心生恐懼、迫不得已同意簽立本票，事實上原告對被告根本無10萬元之債務。嗣後被告每天帶人到原告及其母親工作之地點，要脅必須交付金錢，原告不堪其擾，只得給付被告新臺幣（下同）20,000元，希望被告不要再來干擾其生活。惟被告仍持系爭本票聲請強制執行。依兩造間簡訊，被告稱「民國109年5月11日因為債務人乙○○從民國108年一月至今對於債務從未想要處理，一直不聞不問，甚至誣告丙○○恐嚇取財，以拖延債務，所以債權人丙○○特別通知債務人乙○○，請於三日內把債務新台幣十萬元還有加上民國108年至今尚未處理的債務利息一併還清，三日內已到還未處理，本人會向法院申請向債務人乙○○強制執行其債務。」。由原告簽署之系爭本票價額為10萬元，且編號1本票之到期時間係107年12月1日，與上開簡訊稱原告「未處理債務」之時間相當，應可認系爭本票，發票人為原告，而執票人為被告，參照最高法院87年度台上字第1601號、96年度台簡上字第23號判決意旨，被告應對系爭本票基礎原因事實之存在負舉證責任。原告因被告每天帶人至工作地點，要脅須交付金錢而給付2萬元，有新北地院109年度偵字第2571號誣告罪之不起訴處分書，證人黃鈺琹證稱「伊不認識告訴人（即本案被告），是告訴人不斷打電話給伊，表示若不與告訴人見面，不知道會對被告（即本案原告）做出什麼事情，伊出於心生畏懼才與其見面，告訴人帶了一男二女友人與伊見面，告訴人眼神很不客氣，一直怒瞪著伊，講話咄咄逼人，告訴人說若不還錢會照自己的方式來處理，在旁的男性友人也面露凶光，所以伊覺得告訴人可能會對被告不利，當日被告也有陪同伊一起去」。依上開證述，被告固提出錄音檔欲證明原告有承認債務，惟該段錄音業經黃鈺琹證稱有恐嚇之嫌，被告偕同友人找原告談判，已使原告感到恐懼而致陳述不具有任意性，是原告於錄音中所述，並非得以盡信。於兩造間之簡訊，被告稱「當你誣告我恐嚇取財不想還債務的時候，妳就已經沒資格跟我談任何條件，還有妳說的那兩萬塊，妳曾經問我算不算在那十萬塊裡面，我已經很清楚告訴妳不包括在裡面，這我都有對話記錄，而且連本帶利我一塊錢都不會少拿，妳拖越久，利息加本金妳的債務就會越多，因為這是法院認證裁定的，妳不還沒關係，我會申請支付命令去扣妳薪資，或者我債權便移轉給我朋友，反正一切都依法行政！」。依前所述，被告係故意以背於善良風俗之方法，加損害於原告，且無任何法律上之原因受有利益，致原告受到損害，原告自得依民法第184條第1項後段及民法第179條前段之規定提起本訴。被告提出訴外人指稱原告借款不還及新聞報導云云，僅訴外人單方陳述，與本訴無關，而被告提出原告之簡訊，未提及威逼恐嚇之事或原告主動支付2萬元，均係因原告心理上對被告有虧欠，並無從認定係對被告有借貸欠款。而被告提出之不起訴處分書，檢察官做出不起訴處分，係因原告工作忙碌未到庭而致證據不足。被告已自認系爭本票所擔保之原因關係債務為消費借貸，被告自應就有借貸合意及交付借款等要件舉證以實其說，顯見兩造間自始不存在消費借貸關係。被告於當庭自稱「…男女交往，原告跟我說薪水很少，我手邊有多餘的錢，解決原告的開銷…」，及被告庭呈之錄音檔譯文，節錄略以「丙○○：分手了，我這些東西是不應該跟他要的…」、「黃媽媽：他跟你要求的？丙○○：沒有阿，他就去東西買一買都我去繳錢的阿，他也不會去拿錢，他說他沒錢啊，真的假的你問他，我不曾讓他付過錢，吃飯我也不曾讓他付錢…」、「丙○○：如果我們之間沒欺騙，是正當的和平分手，或者是真的鬧得不愉快，是我跟他真的個性不合，吵架、不合分手，我不會跟他拿一毛錢，這我會吞…」，可知被告當下係基於與原告男女交往，才會願意為原告支付金錢，更自承是因分手才要錢，而不是因清償期屆至才向原告索要。本件若是一般借貸關係，則被告是否向原告催討款項，不會因有無分手而有改變。且以兩造對話或被告之書狀內容，處處可見被告一再強調係因為感情糾紛才向原告要錢，更足證兩造間根本不存在消費借貸關係，僅是被告後悔才逼迫原告返還其先前自願為原告支付之金錢，另交往期間男女互為給付，僅係為增進感情所為欠缺法律行為效果意思之感情上約定，至多僅屬於好意施惠關係，如同民法第154條但書之規定。並聲明：確認新北地院109年度司票字第1468號裁定所示被告持有之本票，對原告之票據債權不存在；被告應給付原告20,000元，及自起訴狀繕本送達翌日起至清償日止，按年息百分之5計算之利息；願供擔保，請准宣告假執行。
三、被告答辯、聲明：兩造本為男女朋友，於交往期間原告同時
    與訴外人交往劈腿，並有詐欺訴外人之情事，經訴外人於10
    7年11月初於網路上披露，並經新聞媒體報導。被告因爆料
    公社貼文方知悉原告並非可長久交往之對象，遂提出分手，
    並追討交往期間因借貸而積欠之款項，原告遂先行還款2萬
    元，並表示因目前尚無能力，然願意歸還餘款，於107年11
    月4日簽立每張面額1萬元十張，共10萬元之系爭本票。分手
    後原告仍不斷糾纏被告，要求被告原諒其劈腿行為，甚或表
    示其已經認錯了，也向母親坦承有劈腿外遇等情，希望被告
    回心轉意，然被告無法容忍劈腿行為，不願回心轉意，並於
    107年12月6日要求原告準時還錢，原告亦未對該積欠款項有
    任何異議，或提出上開所稱之脅迫情狀，有簡訊紀錄可參。
    據該簡訊紀錄，衡以原告若遭被告強迫簽立本票，應對其產
    生排斥厭惡或是懼怕等情，豈有態度低下懇請被告回頭並向
    被告道歉之可能，其於被告索討債權時，從未述及遭強迫乙
    事已與社會經驗不符，更多次向被告道歉並懇請復合更有悖
    常情。甚於108年3月30日向被告表示「…我收到了法院的本
    票裁定，都已經裁定那按照流程走。當初我已經有匯給你一
    萬，但目前我的經濟情況還有你知道的官司還在進行中…但
    目前我只能用我有的錢看可以給你多少錢，那這筆錢還完以
    後就一筆勾銷！」，上開討論還款情事，原告自承曾因債務
    還款兩萬元，並未提及有任何遭脅迫之情，衡以若遭被告強
    迫為真，應於訊息中提及非自由意願等情，顯見原告遭騷擾
    恐嚇乙節不可採。另原告為能脫免債務，基於誣告意圖向新
    北地檢署誣告被告有恐嚇取財等情，經108年偵字第18450號
    不起訴在案。並聲明：原告之訴駁回，如受不利判決願供擔
    保請免假執行。
四、本院判斷的簡要說明：
(一)不爭執事項：原告簽有系爭本票交給被告，被告持系爭本票
    經系爭裁定准許強制執行，被告曾收受原告所交付的2萬元
    。
(二)爭執事項：系爭本票債權是否存在?原告得否依不當得利或
    侵權行為請求被告給付2萬元?
　1.關於本票債權部分：
　⑴查，依被告所提的錄音譯文(本院卷第171-197頁)及雙方間的
    通訊對話紀錄(本院卷第79頁、第83-85頁)，可以認定被告
    主張系爭本票的票據原因關係為雙方間的消費借貸契約。
　⑵次查，消費借貸契約，依民法第474條第1項規定，係當事人
    約定，一方移轉金錢或其他代替物之所有權於他方，他方以
    種類、品質、數量相同之物返還，並因物之交付而成立。又
    當事人之一方對他方負金錢或其他代替物之給付義務，例如
    ：積欠工資、價金、工程款等，約定以之作為消費借貸之標
    的者，依民法第474條第2項規定，亦成立消費借貸，即所謂
    準消費借貸，此仍須具備借用人與貸與人成立消費借貸之合
    意(最高法院109年度台上字第2637號民事判決意見)，依上
    最高法院判決意見，被告應就原告確實積欠系爭本票總計10
    萬元的借款，負證明的責任。至被告所提的109年度台簡上
    字第19號民事判決，與本件已可確定原因關係的情形不同，
    並不影響本院上述舉證責任的分配。
　⑶另查，依被告所提的上述通訊紀錄及錄音譯文，並無法認定
    被告確實已將系爭本票的10萬元在何時?何地親自交由原告
    收受而符合消費借貸契約的交付的要件。至於被告所稱曾代
    原告租房曾陸續給原告生活費等，至本院言詞辯論終結時止
    ，亦無被告已於何時?何地確實交付原告金錢或代原告支付
    金錢且與原告就代支付金錢另有成立消費借貸契的意思表示
    合意，被告事後的錄音，雖原告在場，但多為原告母親與被
    告的對話，原告當時已為成年人，被告又未提出原告確實委
    任或授與原告母親代為與被告交涉的代理權，亦不能僅以原
    告母親與被告所為的對話，認為系爭本票的原因關係即消費
    借貸契約已合法成立生效。至於被告所另提的截圖、新聞報
    導(本院卷第73、75頁)等資料，至多只能說明雙方當時分手
    的原因，並無法依這些資料認定原告確實與被告成立消費借
    貸契約。
　⑷依上舉證責任分配及依被告所提證據檢視的結果，並無法認
    定系爭本票的票據原因關係即消費借貸契約存在，原告主張
    系爭本票的票據債務不存在，可以認定。　
　2.關於原告請求被告返還2萬元部分：
　⑴原告雖依民法第184條第1項請求，但查，依民事訴訟法第277
    條本文規定，應由原告就被告的故意、過失致原告交付2萬
    元並受有損害，負證明的責任。原告雖提出兩造間之對話簡
    訊（本院卷第27頁）、新北地檢署109年度偵字第2571號不
    起訴書（本院卷第31-35頁）、錄音檔對話譯文節本（本院
    卷第215-219頁）等並聲請通知證人甲○○到庭作證，但上述
    證據及證人證言(本院卷第163-165頁)，並無法明確認定原
    告係受被告的逼迫在無力對抗的情形下，交付該2萬元。至
    於原告所提的最高法院等判決意見，並無法補正上述就侵權
    行為法律要件證明不足的事實。故原告此部分主張，尚有誤
    會，難以採取。
　⑵原告雖另依民法第179條規定請求，經查，依原告主張的基本
    事實，本件為給付型的不當得利，就給付型的不當得利，原
    告應舉證證明是在沒有法律原因的情形下給付被告2萬元。
    查，因通常社會的一般金錢交付原因各式各樣，且被告從未
    承認原告所交付的2萬元與系爭本票的原因關係有關，故原
    告即應就沒有法律原因的不當得利成立要件事實，負證明的
    責任。但依原告的上述舉證，同樣的無法認定原告並不是基
    於承認曾積欠原告系爭本票票據原因以外的其他欠款所做的
    清償，是原告此部分主張，即屬無據，而難採認。
五、綜上，系爭本票的票據原因關係不存在，可以認定，故原告
    請求判決如主文第1項，有理由，應准。至原告依侵權行為
    、不當得利等規定請求被告給付2萬元及法定遲延利息，無
    理由，應駁回。
六、本件事證已明，當事人其餘主張陳述及所提證據，經審酌後
    不影響上述認定及說明，故不詳論。
七、原告勝訴部分，雖係適用簡易程序所為被告敗訴之判決，但
    性質不宜依同法第389條第1項第3款規定，依職權宣告假執
    行。至原告敗訴部分，假執行聲請已失依據，應併上不適宜
    為假執行宣告部分，全部駁回原告假執行聲請。
八、訴訟費用，依民事訴訟法第79條按雙方勝負比率酌定。
中　　華　　民　　國　　110 　年　　10　　月　　29　　日
            臺灣臺北地方法院臺北簡易庭
                                    法  官  詹駿鴻
以上正本證明與原本無異。
如不服本判決，應於判決送達後20日內向本庭（臺北市○○○路0段
000巷0號）提出上訴狀。（須按他造當事人之人數附繕本）如委
任律師提起上訴者，應一併繳納上訴審裁判費。
中　　華　　民　　國　　110 　年　　10　　月　　29　　日
                                    書記官  翁挺育